最高法院刑事判決　　　　　　　　　　　　　　　八十六年度台上字第六五六五號
　　上　 訴　 人　台灣高等法院台中分院檢察署檢察官
　　上訴人即被告　甲○○
　　被　　　　告　乙○○
　　　　　　　　　丙○○
右上訴人等因被告等違反水利法案件，不服台灣高等法院台中分院中華民國八十五年
十月二十四日第二審判決（八十五年度上訴字第一○七○號，起訴案號：台灣台中地
方法院檢察署八十四年度偵字第一七九八三號），提起上訴，本院判決如左：
    主  文
原判決撤銷，發回台灣高等法院台中分院。
    理  由
本件原判決認定上訴人即被告甲○○因其所有坐落台中市豐原市○○○○段二五七之
一、二五七之四地號土地及其妻雲吳紅杏所有坐落同段二五七地號、其子雲逸仙所有
坐落同段二五七之五、二六四之二、二六四之三、二六四之五、二二五之三、二二五
之五、二二五之六地號土地及其附近之土地－即位於台中縣豐原市○村路四七二巷底
附近之土地，於民國八十一年十月下旬因經人在該處傾倒廢棄土，經台中縣政府認定
其違反水利法第七十八條第一項第一款規定，在行水區內傾倒廢棄物，足以影響水流
，而處其一萬銀元之罰鍰，嗣雖上開處分經其向經濟部再訴願後予以撤銷，但其已知
上開土地已劃為大里溪水系旱溪河川區域內之行水區，卻仍基於概括犯意，違反主管
機關為保護水道禁止在行水區內建造之規定，先後依序於八十二年三月及同年六月間
，分別提供上開其所有及其妻雲吳紅杏、子雲逸仙所有（均為其管理）而位於上開行
水區內之豐原市○○○○段二五七、二五七之一、二五七之四、二五七之五地號土地
之一部分予不知情之莊福來、董湖萬建造鐵皮地上物及廢水處理池（詳細位置如附圖
Ｃ、Ｄ所示），於洪水時期足以妨害水道、水流，並影響附近住戶之安全而致生公共
安全之危險。嗣甲○○又另行起意，於八十三年十月十八日，以每日新台幣八千元之
代價僱用不知上開土地已劃入行水區之被告乙○○、丙○○在其所管理而為其子雲逸
仙所有如附圖Ｅ部分之豐原市○○○○段二二五之三、二六四之二、二六四之三、二
六四之五地號等旱溪河川區域內之行水區土地上，由乙○○駕駛挖土機將他人倒置於
該處之廢土挖採後送上丙○○所駕之貨車，再由丙○○運載到該處較低及附近河道之
地方傾倒填平整地，而為有水道防衛之行為，並於洪水時期將因之影響附近住戶之
安全而致生公共安全之危險等情。因而撤銷第一審關於甲○○部分之判決，改判論處
甲○○連續違反禁止在行水區內建造之規定及違反禁止在行水區○○○○道防衛行為
之規定罪刑，並定其應執行之刑。又以關於乙○○、丙○○部分，檢察官之上訴，業
已逾期，其上訴為不合法，予以駁回，固非無見。然查：(一)、判決理由矛盾者為當然
違背法令，刑事訴訟法第三百七十九條第十四款定有明文。被告甲○○辯稱：前開伊
及妻雲吳紅杏、子雲逸仙所有之土地，經編定為特定農業區農牧用地，有台中縣政府
土地使用編定結果通知書及土地登記簿影本為證，並不知已改編為大里溪水系旱溪河
川區域等語（見偵查卷第三四頁反面、第三六至四八頁、第一審卷第三六至四二頁、
第六一頁及其反面）。雖台中縣政府水利課河川警察林志明證稱：私人土地劃入河川
區域「會有公告及個別通知（所有權人）」（見偵查卷第三四頁）。但原審未查明前
開土地劃入河川區究竟有無通知所有權人即甲○○等，亦未說明卷內有無該通知之資
料。雖原判決以甲○○前曾因違反水利法事件，經台中縣政府處以罰鍰銀元一萬元（
嗣經經濟部再訴願決定書予以撤銷），而推定甲○○早已知前開土地已劃入河川區域
（見原判決理由壹一－(三)）。惟依卷附經濟部再訴願決定書記載：台中縣政府係以甲
○○授意振欽交通股份有限公司司機張國勳、在豐原市○村路四七二巷底傾倒廢土，
而認甲○○違反水利法（見偵查卷第五七頁）。但該豐原市○村路四七二巷底之土地
，是否即係前開甲○○提供給莊福來、董湖萬建造鐵皮地上物（鐵皮房屋）及廢水處
理池、或僱用乙○○、丙○○挖採廢土之地號土地﹖苟非前開土地，如何能依據該違
反水利法事件經濟部再訴願決定書、推定甲○○已知前開土地劃入河川區域（水利用
地）﹖則原判決此部分認定之事實與所採用之證據，顯不相適合，而有證據上之理由
矛盾。(二)、按有罪判決，應記載犯罪事實，諸凡有關犯罪之時間、地點、方法、態樣
，以及其他與適用法律有關之事項，均應為詳實之記載，始足為適用法律之依據。原
判決撤銷第一審關於甲○○部分之判決，其理由之一係第一審判決「將甲○○在行水
區內挖土整地之有水道防衛行為，誤為在行水區內傾倒廢土，且又漏未檢附附圖」
云云（見原判決正本第四頁反面第五至七行）。但原判決亦無附圖，致原判決記載：
「詳細位置如附圖Ｃ、Ｄ所示」、「如附圖Ｅ部分」（見原判決正本第一頁反面第一
五行、第一九行），本院無從明瞭其究竟係指何部分之土地，該部分之土地是否已劃
入行水區，自難認原判決事實業已詳細記載而於法無違。(三)、按上訴期間為十日，自
送達判決後起算，此觀刑事訴訟法第三百四十九條前段之規定甚明。本件第一審判決
正本，係於八十五年五月六日送達檢察官收受，有送達證書可稽（見第一審卷第八○
頁）；檢察官不服第一審關於乙○○、丙○○部分之判決，係於同月十一日提出第二
審上訴，亦有第一審法院之收文戳為憑（原審卷第六頁），則其上訴尚難認已逾十日
之期間。縱送達判決之法警游智凱證稱：上開判決正本，伊早於同年四月十九日送至
檢察官辦公室，並放置在承辦檢察官李月治辦公桌上云云（見同卷第八四頁）。但卷
附送達證書送達人簽章欄，游智凱簽章之日期則為八十五年五月六日，而其所提出之
送達裁判登記簿，僅記載上開判決正本書記官於八十五年四月十九日交付送達，及檢
察官李月治所蓋之簽收章，係同年五月六日，並無於同年四月十九日將該判決正本放
置承辦檢察官辦公桌上之記載（見同卷第八八頁反面），如何能認游智凱上開供述係
與事實相符﹖且刑事訴訟法第六十二條雖規定：「送達文書除本章有特別規定外，準
用民事訴訟法之規定」。惟刑事訴訟法第五十八條已有：「對於檢察官之送達，應向
承辦檢察官為之；承辦檢察官不在辦公處所時，向首席檢察官（即檢察長）為之」之
特別規定，故對於承辦檢察官之送達，依照上述，自無準用民事訴訟法第一百三十八
條、第一百三十九條之寄存及留置送達之餘地。從而法警即使將應送達之判決正本放
置在承辦檢察官辦公桌上，如何能認其已發生送達之效力﹖至於司法院院解字第二九
四四號解釋雖稱：對於檢察官送達之文書，由檢察官辦公處所之主任書記官收受蓋章
，亦有合法送達之效力云云。但此與法警將判決正本放置承辦檢察官辦公桌上，未經
任何人收受蓋章之情形尚有不同，尤其該解釋係就二十四年一月一日修正公布之舊刑
事訴訟法第五十八條文義所作之解釋，現行刑事訴訟法第五十八條，於五十六年一月
二十八日修正如上開規定，顯與舊法不同，則該解釋亦不能再予援用。原判決竟謂第
一審判決正本，經法警游智凱於八十五年四月十九日放置在承辦檢察官辦公桌時，即
已發生送達效力，檢察官於同年五月十一日提起上訴，早已逾十日之期間而喪失上訴
權云云，乃駁回檢察官此部分在第二審之上訴，自有可議。檢察官及被告甲○○上訴
意旨，各自指摘原判決不當，均非無理由，應認有撤銷發回更審之原因。
據上論結，應依刑事訴訟法第三百九十七條、第四百零一條，判決如主文。
中      華      民      國    八十六    年     十一     月     十三     日
                              最高法院刑事第七庭
                                  審判長法官  董  明  霈
                                        法官  丁  錦  清
                                        法官  賴  忠  星
                                        法官  林  茂  雄
                                        法官  王  居  財
      右正本證明與原本無異
                                              書  記  官
中      華      民      國    八十六    年     十一     月    二十一    日
